【裁判字號】    97,訴,239
【裁判日期】    970604
【裁判案由】    損害賠償
【裁判全文】
臺灣彰化地方法院民事判決  97年度訴字第239號
原        告  甲○○
              乙○○
前列二人共同
訴 訟代理 人  黃文崇律師
被        告  丁○○
              南旗塑膠股份有限公司
法 定代理 人  戊○○
前列二人共同
訴 訟代理 人  楊振芳律師
複  代理  人  丙○○
上列當事人間請求損害賠償事件，業經本院於民國97年5月21日
言詞辯論終結，茲判決如下：
    主      文
被告應連帶給付原告甲○○新台幣壹佰肆拾柒萬陸仟陸佰陸拾壹
元，及自民國九十七年三月二十四日起至清償日止，按年息百分
之五計算之利息。
原告其餘之訴駁回。
訴訟費用由被告連帶負擔新台幣壹萬伍仟零玖拾陸元，由原告乙○○負擔新台幣伍仟柒佰玖拾柒元，由原告甲○○負擔新台幣壹
萬仟柒佰陸拾柒元。
本判決原告甲○○勝訴部分於原告甲○○以新台幣肆拾玖萬元為
被告供擔保後，得假執行。但被告以新台幣壹佰肆拾柒萬陸仟陸
佰陸拾壹元，為原告甲○○預供擔保，得免為假執行。
原告其餘假執行之聲請駁回。
    事實及理由
一、原告主張：
  (一)被告丁○○係被告南旗塑膠股份有限公司（以下簡稱南旗公
    司或被告公司）所僱用之司機，於民國88年11月4日中午12
    時47分左右，駕駛被告公司所有車牌號碼S3-222號營業用大
    貨車（以下簡稱甲車），由南往北方向，行經國道1號高速
    公路219公里又100公尺北上內側車道時，應注意汽車在行駛
    途中，不得驟然或任意換車道，如欲超越前車或變換車道時
    ，應先顯示方向燈告知前後車輛，並保持安全距離及間隔，
    方得超越或變換車道，而依當時天候晴、日間自然光線、路
    面乾燥無缺陷、無障礙物、視距良好等情形，並無不能注意
    之情事，其竟疏於注意其右後方外側車道，適有原告之子王
    瑞毅（以下簡稱被害人或王瑞毅）駕駛車牌號碼SF -1560號
    自用小貨車（以下簡稱乙車）亦由南往北方向正常行駛中。
    被告丁○○未保持安全距離及間隔，即貿然向右轉向變換車
    道，而於轉向變換車道即將完成、甲車車體已幾近全部進入
    外側車道之際，王瑞毅駕駛乙車自後方駛至，因猝不及防而
    煞避不及，乙車車身乃偏向右側並追撞甲車後方右側，乙車
    車身左側因碰撞而嚴重變形毀損，王瑞毅因此受有腹部鈍傷
    致出血性休克，於送醫途中不治死亡。被告丁○○刑事部分
    業經最高法院96年度台上字第1602號刑事判決，判決有罪確
    定。
  (二)被告丁○○於更一審判決前固獲判無罪，致原告誤認被告無
    肇事因素。嗣經更一審法院函請警察大學及交通大學鑑定後
    ，並根據現場跡證，據以認定被告肇事責任。至此，本件車
    禍肇事原因始清晰確定，被告自應負連帶賠償責任。
  (三)原告對被告財產均於時效期間內實施假扣押，依法已生中斷
    時效效力。再者，更一審判決前歷次判決固認被告丁○○無
    過失，但原告於收受更一審判決後始知悉損害發生，故原告
    請求權未罹消滅時效。
  (四)原告為王瑞毅之父母，依民法第192條、194條等規定得請求
    被告賠償下列損害：
  1.殯葬費：
    原告甲○○已支付殯葬費新台幣（下同）1,151,500元。
  2.精神慰撫金：
    王瑞毅係原告之子，深受原告疼愛，遭此意外，原告悲慟萬
    分。被告初則推諉責任，繼則僥倖獲判無罪，漫長8年訴訟
    期間均不聞不問，可惡至極，爰請求被告分別賠償原告精神
    損害各100萬元。
  3.扶養費：
  (1)自88年11月20日起至88年12月31日止，共1個月又10日，合
    計15,836元。
  (2)自89年1月1日起至95年12月31日止，合計1,080,924元。
  (3)自96年1月1日以後每年：
  A.原告甲○○部分：
    原告甲○○係40年10月5日生，本件車禍發生時為48歲，尚
    有平均餘命25.3年。自96年1月1日後為18年，以95年雲林縣
    平均每人消費支出為14,226元，每年為170,712元計算，再
    乘以霍夫曼係數表計算即170,712×13.0000000=2,232,389
    元。
  B.原告乙○○部分：
    原告乙○○係40年5月25日生，本件車禍發生時為48歲，尚
    有平均餘命31歲。自96年1月1日後為24年，以96年雲林縣平
    均每人消費支出14,226元，每年為170,712元計算，再乘以
    霍夫曼係數表計算即170,712×16.0000000=2,739,105元。
  (4)原告甲○○部分共3,329,149元，原告乙○○部分共3,835,
    865元。原告共有子女4人，加計配偶共5人，每人扶養義務
    各5分之1，原告甲○○為671,829元，原告乙○○為767,053
    元。
  4.以上累計，原告甲○○、乙○○得請求被告賠償扶養費各為
    2,823,329元、1,767,053元。
  5.因原告乙○○已領取強制汽車責任保險金120萬元，經扣除
    後尚得請求567,053元。
  (五)原告乙○○國中畢業，甲○○國小畢業，同住自有三合院平
    房。均務農為生，種植花生面積約2分地，部分田地自有，
    部分承租而來。
  (六)爰依侵權行為損害賠償之法律關係，請求被告應連帶給付原
    告甲○○、乙○○各2,823,329元、567,053元，均自起訴狀
    繕本送達被告之翌日起至清償日止，按年息百分之5計算之
    利息；並陳明願供擔保，請准宣告假執行等語。
二、被告辯稱：
  (一)因侵權行為所生損害賠償請求權，自請求人知有損害及賠償
    義務人時起，2年間不行使而消滅。又同一行為構成犯罪及
    侵權行為時，關於侵權行為損害賠償請求權之消滅時效，應
    以實際知悉行為人之日起算，不一定以刑事有罪判決確定為
    準。關於侵權行為損害賠償請求權之消滅時效，應以請求權
    人實際知悉損害及賠償義務人時起算，非以知悉賠償義務人
    因侵權行為所構成之犯罪行為經檢察官起訴或法院判決有罪
    為準，又請求權人知損害係由特定人加害而生，知該特定人
    就該侵權行為，應負其責，即為知有損害及賠償義務人。
  (二)被告丁○○所駕駛甲車行經前開肇事路段與王瑞毅所駕駛乙
    車發生碰撞，致王瑞毅於88年11月4日死亡。惟原告甲○○
    早於88年11月11日具狀對被告丁○○提出業務過失致死之告
    訴。又原告亦曾於89年7月14日對被告丁○○提出過失致死
    之刑事自訴。由此，可知原告當時已知本件侵權行為之損害
    及賠償義務人，其等遲至97年3月7日始提起本件訴訟，已罹
    於2年消滅時效。
  (三)原告以其等收受更一審刑事判決後方知有損害，意指損害賠
    償請求權消滅時效應自95年12月間起算，於法無據。
  (四)縱原告損害賠償請求權因原告曾聲請假扣押強制執行而中斷
    ，惟自89年間強制執行程序終結時，應重行起算時效期間，
    其延至97年3月7日始起訴，亦罹於2年消滅時效，被告自得
    主張時效抗辯。
  (五)原告請求賠償殯葬費、扶養費及精神慰撫金等金額均過高，
    其中殯葬費部分屬非必要費用，並不認同原告所提扶養費計
    算標準。
  (六)被告丁○○國小畢業，賃屋居住。被告公司資本額2,900萬
    元，1年營業額約2、3千萬元。
  (七)綜上所述，原告請求均無理由，故請求駁回原告之訴及其假
    執行之聲請，並陳明如受不利之判決，願供擔保，請准宣告
    免為假執行等語。
三、兩造不爭執事項：
  (一)被告及王瑞毅各自駕駛甲車、乙車於88年11月4日中午12時
    47分左右在上開肇事路段發生車禍，王瑞毅因該車禍受有腹
    部鈍傷致出血性休克，於送醫途中不治死亡。
  (二)王瑞毅未婚死亡，原告甲○○、乙○○為其父母。原告甲○○係40年10月5日出生，於王瑞毅死亡時為48歲。原告乙○○係40年5月25日出生，於王瑞毅死亡時亦為48歲。
  (三)原告除生育王瑞毅外，尚有長子王瑞德、次子王瑞斌、長女
    王秀娟等3名成年子女。
  (四)原告甲○○因王瑞毅死亡，已支出殯葬費及相關費用合計1,
    151,500元（是否過高及必要有爭執）。
  (五)原告均為王瑞毅之繼承人，原告乙○○因王瑞毅車禍死亡，
    已領取強制汽車責任保險金120萬元。
  (六)被告丁○○係受僱於被告公司，本件車禍發生於其執行職務
    時。
  (七)被告丁○○因本件車禍經法院判處有期徒刑1年，減刑6個月
    ，已執行完畢。
  (八)原告乙○○國中畢業，甲○○國小畢業，同住自有三合院平
    房。均務農為生，種植花生面積約2分地，部分田地自有，
    部分承租而來。
  (九)被告丁○○國小畢業，賃屋居住。被告公司資本額2,900萬
    元，1年營業額約2、3千萬元。
  (十)原告甲○○曾以被告負欠本件損害賠償債務為由，各於88年
    12月間向本院及臺灣臺南地方法院聲請假扣押查封被告不動
    產。其中被告丁○○不動產（坐落彰化縣二林鎮○○段438
    、438之5地號土地，及同段620建號建物）部分，經本院以
    88年度執全字第1249號假扣押執行事件受理，迄今尚未撤銷
    假扣押執行。另外，被告公司不動產（坐落台南縣官田鄉○○○段52、72、72之3、72之4地號土地，及同段331建號建
    物）部分，業經臺灣臺南地方法院以88年度執全字第5838號
    假扣押執行事件受理，嗣經被告公司為原告甲○○提存200
    萬元為擔保金，並以該法院89年度存字第1386號提存事件提
    存在案，而撤銷假扣押執行。
  (十一)原告因本件車禍曾對被告丁○○提起刑事自訴，並對被告提
    起刑事附帶民事訴訟。前者業經本院刑事庭於89年4月20 日
    以89年度交自第2號刑事判決，判決自訴不受理，業經確定
    。後者亦經本院刑事庭於89年4月20日以89年度交重附民字
    第3號刑事附帶民事訴訟判決，以不合法為由，判決駁回原
    告之訴及其假執行之聲請，亦經確定。
四、兩造爭執事項：
  (一)原告損害賠償請求權是否已罹於2年消滅時效？
  (二)原告甲○○所支出殯葬費及相關費用1,151,500元，金額是
    否過高？有無必要？
  (三)原告請求扶養費之計算標準？扶養費及精神慰撫金之金額是
    否過高？
五、原告主張被告丁○○於上開時地駕車肇事，過失不法侵害王
    瑞毅致死，及被告丁○○受僱於被告公司，擔任司機工作，
    暨其肇事時間正在執行被告公司職務各情，業據原告提出臺
    灣高等法院臺中分院94年度交上更(一)字第302號刑事判決影
    本、最高法院96年度台上字第1602號刑事判決影本等件為證
    ，且為被告所不爭執。再者，被告丁○○因業務過失傷害致
    死案件經判處有期徒刑1年確定，復經本院調閱該刑事卷宗
    全卷，核閱屬實，自堪信原告此部分之主張為真實。
六、按「因故意或過失，不法侵害他人之權利者，負損害賠償責
    任。」、「不法侵害他人致死者，對於支出‧‧‧殯葬費之
    人，亦應負損害賠償責任。被害人對於第三人負有法定扶養
    義務者，加害人對於該第三人亦應負損害賠償責任。」、「
    不法侵害他人致死者，被害人之父、母‧‧‧，雖非財產上
    之損害，亦得請求賠償相當之金額。」、「受僱人因執行職
    務，不法侵害他人之權利者，由僱用人與行為人連帶負損害
    賠償責任。但選任受僱人及監督其職務之執行，已盡相當之
    注意或縱加以相當之注意而仍不免發生損害者，僱用人不負
    賠償責任。」，民法第184條第1項前段、第192條第1項、第
    2項、第194條、第188條第1項分別定有明文。次按依民法第
    1117條第1項、第2項、第1116條之1等規定，被害人之直系
    血親尊親屬，如能以自己財產維持生活者，無扶養之權利。
    易言之，直系血親尊親屬受扶養之權利，仍應受不能維持生
    活之限制。再按一般勞工，雇主得強制其退休之年齡為60歲
    （勞動基準法第54條第1項第1款參照），參酌社會常情，應
    可認為60歲後已喪失一般工作能力，除有特別情事外，既無
    收入來源，足認有不能維持生活情形，而有請求扶養費之必
    要。另按所得稅法之規定，僅係國家基於稅負政策之考慮所
    為之減免措施，殊與損害賠償法上填補損害之目的迥然不同
    。而所謂扶養費用，應係指一般扶養權利人於現今社會生活
    中，維持人性尊嚴最基本生活要求所需費用，即應以統計上
    一般國民各該年度之平均消費額為計算標準，較為合理。經
    查：王瑞毅既因被告丁○○於執行職務時駕車肇事不法侵害
    致死，被告公司為其僱用人，且被告公司並未舉證證明選任
    受僱人及監督其職務之執行，已盡相當之注意或縱加以相當
    之注意而仍不免發生損害者，自應與被告丁○○負連帶賠償
    責任。據此，原告本於上開規定請求被告連帶賠償殯葬費、
    扶養費及非財產上之損害即精神慰撫金，洵屬有據。
七、惟按「因侵權行為所生之損害賠償請求權，自請求權人知有
    損害及賠償義務人時起，2年間不行使而消滅。」，民法第
    197條定有明文。次按「關於侵權行為損害賠償請求權之消
    滅時效，應以請求權人實際知悉損害及賠償義務人時起算，
    非以知悉賠償義務人因侵權行為所構成之犯罪行為經檢察官
    起訴，或法院判決有罪為準。」，此有最高法院72年度台上
    字第738號判例可資參照。再按「消滅時效，因左（下）列
    事由而中斷：‧‧‧三起訴。左（下）列事項，與起訴有同
    一效力：‧‧‧五開始執行行為或聲請強制執行。」、「時
    效因起訴而中斷者，若撤回其訴，或因不合法而受駁回之裁
    判，其裁判確定，視為不中斷。」，民法第129條第1項第3
    款、第2項第5款、第131條分別定有明文。又按時效因開始
    行行為或聲請強制執行而中斷者，自執行程序終結時，中斷
    事由終止，時效重行起算。因假扣押執行，以其標的脫離假
    扣押之處置（如啟封、塗銷查封登記）為程序之終結，即使
    其回復未為假扣押前之狀態而言。至於債務人提供擔保而撤
    銷假扣押，因該擔保物為假扣押標的物之代替物，故仍為假
    扣押效力所及，假扣押債權人得對之執行，則該擔保物或代
    替物難謂已脫離假扣押之處置。換言之，有此情形者，其中
    斷事由未終止，時效不得重行起算。經查：王瑞毅於88年11
    月4日死亡，原告均於王瑞毅死亡後2年內提起前開刑事自訴
    附帶民事訴訟，嗣後因不合法均經判決駁回；又原告甲○○
    分別於88年12月間向本院及臺灣臺南地方法院聲請假扣押查
    封被告不動產，其中被告丁○○所有坐落彰化縣二林鎮○○
    段房地，迄今猶未撤銷假扣押執行；被告公司所有坐落台南
    縣官田鄉○○○段房地，經被告公司為原告甲○○提存200
    萬元為擔保金，並以該法院89年度存字第1386號提存事件提
    存在案，而撤銷假扣押執行各情，為兩造所不爭執之事實，
    復經本院調取相關假扣押執行卷宗，查明屬實。揆諸前開規
    定、判例要旨及說明，可知原告乙○○原所提起刑事自訴附
    帶民事訴訟業經以不合法為由而判決駁回，依民法第131條
    規定，其時效視為不中斷，則原告乙○○延至97年3月7日始
    提起本件訴訟，已罹於2年消滅時效，被告就此部分為時效
    抗辯，洵屬有據。至於原告甲○○已於88年12月間聲請假扣
    押被告不動產，被告丁○○不動產尚未啟封，又被告公司坐
    落台南縣官田鄉房地固已啟封，但其提供反擔保金200萬元
    ，仍為假扣押效力所及，則其消滅時效因假扣押執行行為而
    中斷，且其中斷事由尚未終止，被告就此部分為時效抗辯，
    難謂有據。
八、爰就原告甲○○請求被告賠償各項細目，分別審酌如下：
  (一)殯葬費：
    原告甲○○主張為王瑞毅支出殯葬費及相關費用1,151,500
    元，業據提出被告不否認其為真正之收據影本5件為證，但
    被告爭執金額過高且非必要等語。按殯葬費為收殮及埋葬費
    用，其賠償範圍以實際支出且有必要為限，如與收殮及埋葬
    費用無關者，不得請求賠償。經查：依原告收據記載，有關
    誦腳尾經4,500元，功德法事壇65,000元，法壇供品6,000元
    ，拜好兄弟供品5,000元，回禮份4,000元，辦桌34桌共85,0
    00元，香煙、飲料、酒15,800元，樂隊21人21,000元，電子
    琴＋孝女16,000元，牽亡陣9,000元，佛祖車4,000元，國樂
    12,000元，開路大鼓車6,000元，缶頭禮生12對24,000元，
    鮮花籃22,000元，便餐145,000元，合計444,300元，核非收
    殮及埋葬必要費用，應予剔除。經剔除後，原告甲○○得請
    求賠償殯葬費707,200元，被告應負賠償責任。
  (二)扶養費：
    原告甲○○於王瑞毅死亡時為48歲，又原告甲○○除王瑞毅
    之外，尚有前述3名成年子女，則對於原告甲○○原應負扶
    養義務之人，包含王瑞毅及原告乙○○在內共5人，此情有
    相關戶籍謄本附卷可佐。另依原告所查報我國96年度平均壽
    命表，可知原告甲○○平均餘命為25.3歲，復參酌原告甲○○自承務農種植2分多地為生，核無不能維持生活之情形，
    則其受扶養之始期宜自60歲算起。由此算出原告甲○○受扶
    養之期間為14年（不足1年之月數以1年計算）。再以原告所
    查報雲林縣95年度每年平均消費支出為170,712元，以霍夫
    曼係數表扣除中間利息。據上揭標準，核算出原告甲○○得
    請求賠償扶養費為369,461元（計算式：170,712×10.00000
    00÷5≒369,461，小數點以下四捨五入）。
  (三)非財產上之損害：
    原告甲○○主張王瑞毅遭被告不法侵害致死，原告身為人父
    ，所受精神損害不可謂不大，爰請求100萬元之精神慰撫金
    即非財產上之損害賠償等語。經查：原告甲○○為國小畢業
    ，務農為生，自有田地，住在自有三合院平房；被告丁○○
    國小畢業，受僱他人擔任司機工作，賃屋居住；被告公司資
    本額2,900萬元，年營業額2、3千萬元，業據原告甲○○及
    被告陳明在卷，暨被告均有不動產，此情亦有前開假扣押執
    行卷宗可稽。本院據此審酌原告甲○○及被告身分、地位、
    經濟狀況，及原告甲○○所受痛苦程度各情，因認原告甲○○請求非財產上之損害100萬元，洵屬相當，應予准許。
九、按「保險人依本法規定給付之保險金，視為加害人或被保險
    人損害賠償金額之一部分；加害人或被保險人受賠償請求，
    得扣除之。」、「本法所稱受益人指下列各款之人：‧‧‧
    二死亡給付之受益人，為受害人之繼承人。‧‧‧」、「遺
    產繼承人，除配偶外，依左列順序定之：‧‧‧二父母。‧
    ‧‧」、「同一順序之繼承人有數人時，按人數平均繼承。
    但法律另有規定者，不在此限。」，強制汽車責任保險法第
    30條、第10條第2款、民法第1138條第2款、第1141條分別定
    有明文。經查：原告乙○○因王瑞毅車禍死亡，已領取強制
    汽車責任保險金120萬元，此情為被告所不爭執。是以，經
    扣除原告甲○○得領取保險金60萬元，原告甲○○得請求被
    告賠償金額為1,476,661元〈計算式：（707,200＋369,461
    ＋1,000,000）－600,000＝1,476,661〉。
十、綜上所述，原告甲○○本於侵權行為損害賠償之法律關係，
    請求被告連帶給付1,476,661元，及自起訴狀繕本送達被告
    之翌日即97年3月24日起至清償日止，按年息百分之5計算之
    利息，為有理由，應予准許，逾此範圍之請求，應予駁回。
    至於原告乙○○侵權行為損害賠償請求權已罹於2年消滅時
    效，經被告為時效抗辯後，其請求權已消滅，則其猶本於侵
    權行為損害賠償之法律關係，請求被告連帶給付567,053元
    ，及自起訴狀繕本送達被告之翌日起至清償日止，按年息百
    分之5計算之利息，為無理由，應予駁回。
十一、原告甲○○陳明願供擔保，聲請宣告假執行，經核原告甲○○勝訴部分，於法並無不合，爰酌定相當擔保金額准許之，
    並准許被告預供擔保，而免為假執行。至於原告敗訴部分，
    其假執行之聲請，已失所附麗，應予駁回。
十二、兩造其餘攻擊防禦方法及舉證，經審酌後於判決結果不生影
    響，爰不再贅詞論列，附此敘明。
十三、訴訟費用負擔之依據：民事訴訟法第78條、第79條、第85
    條第1項但書、第2項。
中      華      民      國   97   年   6   月    4    日
                  民事第一庭    法  官  陳正禧
上正本係照原本作成。
如對本判決上訴，須於收受送達後20日內向本院提出上訴狀。
中      華      民      國   97   年   6   月    6    日
                                書記官  蕭美鈴


司法院資訊處製作；財團法人民間司法改革基金會備份。
